---
title: "Introduction - Analyse de données et Probabilités"
author: "Arsène MBABEH - Raphaël PÉNÉ - Oscar JOSEPH--GENESLAY"
lang: fr
editor: visual
format:
  pdf:
    template: template.tex
    pdf-engine: xelatex
    cite-method: biblatex
    keep-tex: true
    include-in-header: 
      text: |
        \makeatletter
        \@ifundefined{c@none}{\newcounter{none}}{}
        \makeatother

bibliography: Ref.bibtex
biblio-style: apa

number-sections: true
toc: false

resource_files:
  - keno_202511 6.csv
  - Projet Initial.html
---

#Package

```{r}

### Installation des packages
#install.packages("dplyr")
#install.packages("kableExtra")
#install.packages("stargazer")
#install.packages("ggplot2")
#install.packages("ggthemes")
#install.packages("tidyr")
#install.packages("lubridate")

```

# Introduction

Ce projet explore différents aspects de la statistique : de la théorie des lois de probabilité à l'analyse de données réelles (Keno) en s'inspirant de l'article [@Evans2024].

## Probabilités Théoriques

### Loi de Poisson

La loi de Poisson est une loi de probabilité **discrète** qui décrit le nombre d'événements se produisant dans un intervalle de temps ou d'espace fixe.

Si $X \sim \mathcal{P}(\lambda)$, alors : $$P(X=x)=\frac{\lambda^x}{x!}e^{-\lambda}, \quad x \in \mathbb{N}$$

```{r}
#| error: false
#| warning: false
#| message: false
#| label: fig-poisson
#| fig-cap: "Distribution de Poisson"
x <- 0:10
dx <- dpois(x, lambda = 3)

plot(x, dx, type = "h", lwd = 2, col = "steelblue",
     main = expression("Loi de Poisson (" * lambda == 3 * ")"),
     xlab = "Nombre d'événements", ylab = "Probabilité")
points(x, dx, pch = 16, col = "steelblue")

```

### L'esperance mathématique

L’espérance mathématique, c’est la **valeur moyenne théorique** d’une variable aléatoire

```{r}
# L'espérance c'est la somme des x * P(X=x)
esperance <- sum(x * dx)
print(paste("Espérance = ", round(esperance, 3)))

```

$$ \approx 3$$ On peut aussi exécuté le chunck en ligne pour rechercher le resultat qui est ici : `r round (sum(x*dx), 3)`

### Application Shiny - La Loi Gamma

**Rappel** :

La loi de Gamma est une distribution de probabilité continue qui modélise des variables aléatoires réelles positives. Elle est utilisée pour décrire divers phénomènes, tels que la durée de vie d'un système ou le temps entre des événements.

```{r}
alpha = 1
lambda = 1
curve(dgamma(x,alpha,lambda), 0, 10)
```

## Lancement de l'application shiny

https://lapoulefolle64.shinyapps.io/Projet-Killani/

# Analyse de Données : data = "mtcars"

## Analyse exploratoire

Tout d'abord on commence par afficher les noms des colonnes du dataset avec la fonction ***names()***, puis on crée un résumé statistique, de tel sorte à obtenir en sortie un tableau présentant des stats (moyenne et écart-type) des variables mpg et cyl

```{r}
#| message: false
library(dplyr)
library(tidyverse)
voiture <- mtcars

voiture|>names() ### pour voir le nom de chaque colonne

voiture |> select(mpg, cyl) |> summarise(mean_mpg = mean(mpg),
         mean_cyl = mean(cyl), sd_mpg = sd(mpg), 
         sd_cyl = sd(cyl) ) |> round(2) -> stat_desc

```

On transforme les résultats statistiques en une matrice structurée, en entrant manuellement les valeur (moyenne , écart-type)

```{r}
library(dplyr)
library(kableExtra)
library(tidyverse)

stat_desc |> matrix(c(20.02, 6.19, 6.03, 1.79), nrow = 2, 
             ncol = 2, dimnames = list(c("mean", "sd"),
             c("mpg", "cyl"))) |> kable() -> matrice

matrice
```

```{r}
library(dplyr)
library(kableExtra)
library(tidyverse)

# stat desc
stat_desc <- mtcars |> 
  select(mpg, cyl) |> 
  summarise(
    across(everything(), list(mean = mean, sd = sd))
  ) |> 
  round(2)

# présentation sous forme de tableau????
kable(stat_desc, caption = "Moyenne et Écart-type (MPG et Cylindres)") |> 
  kable_styling(bootstrap_options = "striped")
```

Nous allons ensuite analyser les corrélations entre variables, afin d'identifier si des relations linéaire existe dans notre jeu de donnée mtcars

```{r}
correlation_matrix <- cor(mtcars)
heatmap(correlation_matrix)
```

On constate une corrélation assez faible entre la puissance et la consommation

## Regréssion Linéaire

Nous cherchons à expliquer la consommation (mpg) par la puissance (hp), en utilisant le jeu de donnée mtcars

```{r}
#| warning: false
#| message: false
#| results: asis
library(stargazer)
library(ggplot2)
library(ggthemes)

modele <- lm(mpg ~ hp, data = mtcars)

# Tableau de régression 
# On commence par extrait les chiffre du summary
resultats <- coef(summary(modele))

#puis on met sous forme de tableau
knitr::kable(resultats, digits = 3, 
      caption = "Impact de la puissance (hp) sur
                  la consommation (mpg)")

# Visualisation
ggplot(mtcars, aes(x = hp, y = mpg)) +
  geom_point(col = "blue", alpha = 0.6) +
  geom_smooth(method = "lm", se = FALSE, col = "red") +
  theme_igray() +
  labs(title = "Droite de régression", x = "Puissance (hp)", y = "Consommation (mpg)")
```

### Interprétation :

***Le modèle de régression linéaire utilisé est le suivant : mpg \~ hp, ce qui signifie que la variable “mpg” est expliquée en fonction de la variable hp***

\begin{itemize}
  \item L’intercept : son estimation est de 30.09, ce qui signifie que lorsque la variable hp est égale à zéro, la variable mpg est estimée à 30.09

  \item Le coefficient de hp : dson estimation est de -0.068, ce qui signifie que pour chaque unité d’augmentation de hp, la variable mpg diminue en moyenne de 0.068 unités
\end{itemize}

Le R\^2 est de 0.60, ce qui signifie que le modèle explique environ 60% de la variance dans la variable mpg, autrement dit la 60% de la variabilité de la mpg est expliqué par notre modele

En bref, notre modèle met en évidence le fait que la variable hp a un effet significatif sur la variable mpg. Pour chaque augmentation d’une unité de hp, la valeur de mpg va diminuer $$ \approx 0.068\ unité$$ unités

## Regression en Latex

```{r}
#| warning: false
#| message: false
#| results: asis


library(stargazer)

modele = lm(mpg ~ hp, data = voiture)

### Pour faire le tableau 
stargazer(modele,
          type = "latex",
          title = "Modèle de régression du mpg expliqué par le hp",
          dep.var.labels = "mpg",
          covariate.labels = "hp",
          digits = 3)
```

## Regression avec ggplot

```{r}
#| error: false
#| warning: false
#| message: false

voiture |> ggplot(aes(hp, mpg)) + theme_igray() + 
  ggtitle("Consommation en fonction de la puissance") + 
  geom_point(col = "blue") + geom_smooth(method = "lm", 
  se = FALSE, col = "red")

```

# Travail avec les données réel

On importe les données historiques du jeu Keno, puis on transforme les données du format **large** (c'est à dire une une colonne par boule) au format **long** pour faciliter notre analyse

```{r}

#| error: false
#| warning: false
#| message: false

library(tidyr)
library(lubridate)
library(tidyr)
library(dplyr)

df = read.csv2("keno_202511 6 (1).csv")

## on supprime des variable 
df = df[,-c(1, 3,20,21,22,23)]

# On convertit la date PUIS on bascule au format long
df1 <- df |>
  mutate(date_de_tirage = dmy(date_de_tirage)) |>
  pivot_longer(
    cols = !date_de_tirage, 
    names_to = "boule",
    values_to = "valeur",
    names_prefix = "boule"
  )

df1

# Vérification de la date la plus récente
max(df1$date_de_tirage)
```

### Tableau des fréquences

```{r}
#| error: false
#| warning: false
#| message: false


library(scales)

# Création du tableau des fréquences et pourcentages
tableau_frequences <- df1 |> group_by(valeur) |> 
  summarise(Frequence = n()) |> 
  mutate(Pourcentage = percent(Frequence / sum(Frequence), accuracy = 0.01))

tableau_frequences

```

### La probabilité qu'une boule sorte

### teste de khi deux

Pour déterminer si les écarts de fréquences observés sont dus au hasard ou à un biais, nous réalisons un test de conformité à une loi uniforme, en fait on va chercher à vérifié l'équiprobabilité, c'est à dire qu'on se pose la question de savoir si toute les boules ont la même probabilité d'être tiré

Sous l'hypothèse

\begin{itemize}
      \item $H_0$ : Les boules ont toutes la même probabilité de sortir 
      \item $H_1$ : Les boules n'ont pas du tout la même probabilité de sorti
\end{itemize}

NB : Notons que si la p_value \< alpha : on rejette l'hypothese null

```{r}
#| error: false
#| warning: false
#| message: false


chisq.test(tableau_frequences$Frequence)

```

Le test de khi deux sortant une pvalue de 0.82, on conserve l'hypothése d'équiprobabilité, donc aucune boule n'est statistiquement favorisé

### Simulation de Monté carlo

Afin de renforcer notre conclusion du khi deux, nous simulons 10 000 fois une série de 100 jours de tirages pour observer la distribution du minimum de fréquence (la boule qui sort le moins souvent).

```{r}
#| error: false
#| warning: false
#| message: false


set.seed(123)
res <- c()
for (i in 1:10000) {
  # on simule en gros 100 jours de tirages (16 boules parmi 56)
  ech <- replicate(100, sample(1:56, 16, replace = FALSE))
  res <- c(res, min(table(ech)))
}

min(res)
```

```{r}
#| error: false
#| warning: false
#| message: false

library(ggplot2)

as_tibble(res) |> ggplot(aes(value)) + 
  geom_bar(col = "red") + 
  ggtitle("Distribution empirique des minimum de fréquence de sortie sur 100 jours")
```

```{r}
as_tibble(res) |> filter(value <= 17) |> summarise(Frequence = n())
```

p value est forte donc on conserve l'hypothése selon laquelle aucune boule n'est laisée
