---
title: "Introduction - Analyse de données et Probabilités"
author: "Arsène"
format: pdf
editor: visual
lang: fr
resource_files:
- keno_202511 6.csv
- Projet Initial.html
---

# Introduction

Ce projet explore différents aspects de la statistique : de la théorie des lois de probabilité à l'analyse de données réelles (Keno) en s'inspirant de l'article @https://doi.org/10.1111/test.12409.

## 1. Probabilités Théoriques

### Loi de Poisson

La loi de Poisson est une loi de probabilité **discrète** qui décrit le nombre d'événements se produisant dans un intervalle de temps ou d'espace fixe.

Si $X \sim \mathcal{P}(\lambda)$, alors : $$P(X=x)=\frac{\lambda^x}{x!}e^{-\lambda}, \quad x \in \mathbb{N}$$

```{r}
#| label: fig-poisson
#| fig-cap: "Distribution de Poisson"
x <- 0:10
dx <- dpois(x, lambda = 3)

plot(x, dx, type = "h", lwd = 2, col = "steelblue",
     main = "Loi de Poisson (λ = 3)",
     xlab = "Nombre d'événements", ylab = "Probabilité")
points(x, dx, pch = 16, col = "steelblue")

```

### L'esperance mathématique

L’espérance mathématique, c’est la **valeur moyenne théorique** d’une variable aléatoire

```{r}
# L'espérance c'est la somme des x * P(X=x)
esperance <- sum(x * dx)
print(paste("Espérance = ", round(esperance, 3)))

```

$$ \approx 3$$ On peut aussi exécuté le chunck en ligne pour rechercher le resultat qui est ici : `r round (sum(x*dx), 3)`

### Application Shiny - La Loi Gamma

\*\* Rappel \*\* :

La loi de Gamma est une distribution de probabilité continue qui modélise des variables aléatoires réelles positives. Elle est utilisée pour décrire divers phénomènes, tels que la durée de vie d'un système ou le temps entre des événements.

```{r}
alpha = 1
lambda = 1
curve(dgamma(x,alpha,lambda), 0, 10)
```

## Lancement de l'application shiny

@https://lapoulefolle64.shinyapps.io/Projet-Killani/

## Analyse de Données : data = "mtcars"

```{r}
library(dplyr)
library(kableExtra)

# Réalisation d'une analyse exploratoire - stat desc
stat_desc <- mtcars |> 
  select(mpg, cyl) |> 
  summarise(
    across(everything(), list(mean = mean, sd = sd))
  ) |> 
  round(2)

# présentation sous forme de tableau????
kable(stat_desc, caption = "Moyenne et Écart-type (MPG et Cylindres)") |> 
  kable_styling(bootstrap_options = "striped")
```

## Regréssion Linéaire

Nous cherchons à expliquer la consommation (mpg) par la puissance (hp), en utilisant le jeu de donnée mtcars

```{r}

### Installation des packages
#install.packages("dplyr")
#install.packages("kableExtra")
#install.packages("stargazer")
#install.packages("ggplot2")
#install.packages("ggthemes")
#install.packages("tidyr")
```

```{r}
#| results: asis
library(stargazer)
library(ggplot2)
library(ggthemes)

modele <- lm(mpg ~ hp, data = mtcars)

# Tableau de régression avec stargazer
stargazer(modele, type = "html", title = "Impact de la puissance sur la consommation")

# Visualisation
ggplot(mtcars, aes(x = hp, y = mpg)) +
  geom_point(col = "blue", alpha = 0.6) +
  geom_smooth(method = "lm", se = FALSE, col = "red") +
  theme_igray() +
  labs(title = "Droite de régression", x = "Puissance (hp)", y = "Consommation (mpg)")
```

### Analyse exploratoire

Tout d'abord on commence par afficher les noms des colonnes du dataset avec la fonction ***names()***, puis on crée un résumé statistique, de tel sorte à obtenir en sortie un tableau présentant des stats (moyenne et écart-type) des variables mpg et cyl

```{r}

voiture <- mtcars

voiture|>names() ### pour voir le nom de chaque colonne

voiture |> select(mpg, cyl) |> summarise(mean_mpg = mean(mpg), mean_cyl = mean(cyl), sd_mpg = sd(mpg), sd_cyl = sd(cyl) ) |> round(2) -> stat_desc


```

On transforme les résultats statistiques en une matrice structurée, en entrant manuellement les valeur (moyenne , écart-type)

```{r}
stat_desc |> matrix(c(20.02, 6.19, 6.03, 1.79), nrow = 2, ncol = 2, 
                    dimnames = list(c("mean", "sd"), c("mpg", "cyl"))) |> kable() -> matrice

matrice
```

## Regression en Latex

```{r}
#| results: asis
#install.packages("stargazer")
library(stargazer)

modele = lm(mpg ~ hp, data = voiture)

### Pour faire le tableau 
stargazer(modele,
          type = "text",
          title = "Modèle de régression du mpg expliqué par le hp",
          dep.var.labels = "mpg",
          covariate.labels = "hp",
          digits = 3)

```

### Droite de Regression

```{r}

voiture |> ggplot(aes(hp, mpg)) + theme_igray() + ggtitle("Consommation en fonction de la puissance") + geom_point(col = "blue") + geom_smooth(method = "lm", se = FALSE, col = "red")

```

## Travail avec les données réel

On importe les données historiques du jeu Keno, puis on transforme les données du format **large** (c'est à dire une une colonne par boule) au format **long** pour faciliter notre analyse

```{r}

#install.packages("tidyr")
#install.packages("lubridate")
library(tidyr)
library(lubridate)
library(tidyr)
library(dplyr)

df = read.csv2("keno_202511 6 (1).csv")

## on supprime des variable 
df = df[,-c(1, 3,20,21,22,23)]

# On convertit la date PUIS on bascule au format long
df1 <- df |>
  mutate(date_de_tirage = dmy(date_de_tirage)) |>
  pivot_longer(
    cols = !date_de_tirage, 
    names_to = "boule",
    values_to = "valeur",
    names_prefix = "boule"
  )

df1

# Vérification de la date la plus récente
max(df1$date_de_tirage)
```

### Tableau des fréquences

```{r}
library(scales)

# Création du tableau des fréquences et pourcentages
tableau_frequences <- df1 |> group_by(valeur) |> summarise(Frequence = n()) |>
                   mutate(Pourcentage = percent(Frequence / sum(Frequence), accuracy = 0.01))

tableau_frequences

```

### La probabilité qu'une boule sorte

### teste de khi deux

Pour déterminer si les écarts de fréquences observés sont dus au hasard ou à un biais, nous réalisons un test de conformité à une loi uniforme, en fait on va chercher à vérifié l'équiprobabilité, c'est à dire qu'on se pose la question de savoir si toute les boules ont la même probabilité d'être tiré

Sous l'hypothése $H_0$ : Les boules ont toutes la même probabilité de sortir $H_1$ : Les boules n'ont pas du tout la même probabilité de sorti

NB : Notons que si la p_value \< alpha : on rejette l'hypothese null

```{r}

chisq.test(tableau_frequences$Frequence)

```

Le test de khi deux sortant une pvalue de 0,82, on conserve l'hypothése d'équiprobabilité, donc aucune boule n'est statistiquement favorisé

### Simulation de Monté carlo

Afin de renforcer notre conclusion du khi deux, nous simulons 10 000 fois une série de 100 jours de tirages pour observer la distribution du minimum de fréquence (la boule qui sort le moins souvent).

```{r}

set.seed(123)
res <- c()
for (i in 1:10000) {
  # on simule en gros 100 jours de tirages (16 boules parmi 56)
  ech <- replicate(100, sample(1:56, 16, replace = FALSE))
  res <- c(res, min(table(ech)))
}

min(res)
```

```{r}
library(ggplot2)

as_tibble(res) |> ggplot(aes(value)) + geom_bar(col = "red") + ggtitle("Distribution empirique des minimum de fréquence de sortie sur 100 jours")
```

```{r}
as_tibble(res) |> filter(value <= 17) |> summarise(Frequence = n())
```

p value est forte donc on conserve l'hypothése selon laquelle aucune boule n'est laisée
